【裁判字號】    99,事聲,18
【裁判日期】    990224
【裁判案由】    聲明異議
【裁判全文】
臺灣板橋地方法院民事裁定              99年度事聲字第18號
異  議  人
即債務人    甲○○
相  對  人
即債權人    乙○○
上列當事人間聲請撤銷假扣押事件，異議人即債務人對於本院司
法事務官於民國99年1月26日就本院99年度司全聲字第3號所為駁
回其撤銷假扣押聲請之裁定，聲明異議，本院裁定如下：
    主  文
異議駁回。
    理  由
一、按民事訴訟法第240 條之4 第1 項至第3 項分別規定：「當
    事人對於司法事務官處理事件所為之終局處分，得於處分送
    達後十日之不變期間內，以書狀向司法事務官提出異議。」
    、「司法事務官認前項異議有理由時，應另為適當之處分；
    認異議為無理由者，應送請法院裁定之。」、「法院認第1
    項之異議為有理由時，應為適當之裁定；認異議為無理由者
    ，應以裁定駁回之。」查本件異議人就本院司法事務官於民
    國99年1月26日以99年度司全聲字第3號駁回撤銷假扣押裁定
    之終局處分（依民事訴訟法第240條之2第1項、第513條第1
    項規定以「裁定」名稱為之），聲明不服提起異議，是本院
    依法自應就本院司法事務官所為之裁定，審究聲明異議人之
    異議有無理由，合先敘明。
二、本件異議意旨略以：鈞院司法事務官原裁定處分認消滅時效
    完成後，債務人所取得者，為一拒絕自己給付之抗辯權，其
    作用在於債權人向債務人請求履行是項債務時，債務人得以
    此抗辯權對抗債權人之請求，而拒絕自己之給付，惟此非謂
    消滅時效完成後，債權人之債權即歸消滅，僅其請求力發生
    減損而已，是票據債權罹於時效非該當於「債權人依假扣押
    保全之請求已經消滅」，而與民事訴訟法第530條第1項所定
    「其他命假扣押之情事變更」要件不符而駁回異議人撤銷假
    扣押之聲請。惟民事訴訟法第530條第1項所謂「其他命假扣
    押之情事變更」，係指債權人依假扣押保全之請求已經消滅
    或經本案判決予以否認或已經喪失其請求假扣押之權利等情
    事而言（最高法院86年度台抗字第148號判例意旨參照）。
    相對人憑以聲請裁定准許假扣押之系爭本票，其所載到期日
    為95年6月30日，而鈞院為假扣押裁定日期為98年6月30日，
    參諸上開到期日及裁定日期以觀，相對人顯已逾三年消滅時
    效期間始行使系爭本票之權利，其請求權已因時效而消滅。
    雖消滅時效完成後，非相對人之債權即歸於消滅，僅其請求
    力發生減損而已，然異議人既已表明為時效之抗辯，拒絕給
    付，則相對人之請求權即陷於永遠無法達其行使目的之境，
    類此，豈非等同於請求力已喪失，似應認其已喪失請求假扣
    押之權利，而與民事訴訟法第530條第1項所定「其他命假扣
    押之情事變更」之要件相符，較為適宜。原裁定為上開駁回
    異議人聲請之認定，不無可議之處，爰提出異議，請求廢棄
    原裁定，准予撤銷系爭假扣押裁定等語。
三、按假扣押之原因消滅、債權人受本案敗訴判決確定或其他命
    假扣押之情事變更者，債務人得聲請撤銷假扣押裁定，民事
    訴訟法第530 條第1 項定有明文。所謂假扣押之原因消滅，
    係指法院命為假扣押裁定後，債權人據以聲請假扣押之原因
    已不復存在，例如債權人原以應在外國強制執行為假扣押原
    因者，現已得在國內強制執行，或以債務人有隱匿財產之虞
    ，現債務人已為債權人設定抵押權等；所謂債權人受本案敗
    訴判決確定，係指假扣押所保全之本案請求，於債權人起訴
    後，經法院為其敗訴之判決確定而言；又所謂其他命假扣押
    之情事變更，或因債權人以假扣押所保全執行之請求已歸消
    滅，例如清償、抵銷、拋棄權利，或已喪失其聲請假扣押之
    權利均屬之，遇有上述情形，或因已無保全強制執行之必要
    ，或因債權人已無保全強制執行之權利，債務人始無繼續容
    忍其假扣押之義務（最高法院76年度台抗字第338 號及臺灣
    高等法院96年度抗字第262 號、97年度抗字第175 號裁定參
    照）。另依假扣押保全執行之請求經本案判決否認時，得認
    為命假扣押之情事有變更（最高法院45年台抗字第51號判例
    參照），而假扣押程序係為保全債權人金錢或得易為金錢請
    求之強制執行所定程序，假扣押法院（包括撤銷假扣押裁定
    法院）無審認假扣押請求是否存在之權，是否存在，可否抵
    銷、時效抗辯等實體問題，假扣押債務人如主張時效抗辯時
    ，因時效抗辯合法與否、有無中斷事由等，均屬實體問題，
    非假扣押法院（包括撤銷假扣押裁定法院）所得審認，自難
    遽認假扣押債權已不存在，假扣押之原因消滅或情事變更而
    許其撤銷假扣押。（臺灣高等法院82年度抗字第291號裁判
    要旨參照）。
四、經查，本件相對人乙○○前以異議人及債務人白東峰於94年
    6月30日共同向相對人借款新臺幣（下同）400萬元，約定清
    償期為95年6月30日，嗣清償期屆至仍未清償，經一再催討
    後，異議人及債務人白東峰始簽發本票交予相對人收執，且
    異議人等有隱匿財產之情事為由，向本院聲請對異議人及債
    務人白東峰之財產於400萬元之範圍內予以假扣押，經本院
    以98年度司裁全字第1113號裁定准予假扣押在案。本件異議
    人雖以相對人持以聲請假扣押之系爭本票已罹於時效，認相
    對人之請求權即陷於永遠無法達其行使目的之境，等同於請
    求力已喪失云云，惟依相對人前假扣押之聲請狀內所載內容
    ，係主張異議人等向其借款，嗣後始簽發系爭本票，本件相
    對人依假扣押所保全執行之請求，尚未經本案判決予以否認
    ，且本案之請求權基礎亦非票據債權一端，揆諸前揭規定及
    說明，自不能認為命假扣押之情事變更。又異議人雖主張票
    據債權已罹於時效云云，惟時效抗辯乃係實體爭執事項，非
    屬撤銷假扣押法院所應得斟酌審認，是以，相對人對異議人
    之債權既未完全受清償，則系爭假扣押裁定並未發生假扣押
    之情事變更，更無假扣押之原因消滅之情事，異議人據此聲
    請撤銷假扣押裁定，於法未合。
五、綜上所述，異議人依民事訴訟法第530條第1項之規定，聲請
    撤銷系爭假扣押裁定，為無理由，應予駁回。原裁定駁回聲
    明異議人之聲請，核無違誤，異議意旨指摘原裁定不當，求
    予廢棄，為無理由，應予駁回。
六、據上論結，本件異議為無理由，爰依民事訴訟法第240條之4
    第3項，裁定如主文。
中    華    民    國    99    年    2    月    24    日
                  民事第三庭    法  官  張紫能
以上正本係照原本作成
如不服本裁定應於送達後10日內向本院提出抗告狀，並應繳納抗
告費新台幣1,000元整。
中    華    民    國    99    年     2   月    24    日
                                書記官  蔡佳容

司法院資訊處製作；財團法人民間司法改革基金會備份。
